---
title: "Analyse en Composantes Principales (ACP)"
date: 2023-12-17
description: "Cours complet sur l'ACP : nuage de points pesants, inertie, théorème de Huygens, résolution du problème, indicateurs de qualité, exemple appliqué en R."
categories: [statistiques, analyse de données, ACP]
---

## Pourquoi l'ACP est une idée intéressante ?

Prenons un jeu de données décrivant plusieurs pays selon leur PIB par habitant, leur taux de chômage, l'inflation, la dette publique et l'indice de Gini. Les données sont en 5 dimensions, et nous ne sommes capables d'en visualiser que 3 au mieux. Comment, dans ce cas, identifier des tendances ou des groupes ?
```{r}
#| echo: false
#| warning: false
#| message: false
library(gt)
pays <- data.frame(
  Pays = c("France", "Allemagne", "États-Unis", "Japon", "Brésil", "Norvège"),
  PIB = c(52890, 65300, 86000, 34000, 10500, 95000),   # en USD
  Chomage = c(7.6, 5.9, 4.2, 2.5, 7.0, 3.5),                        # en %
  Inflation = c(1.5, 1.9, 2.9, 2.5, 4.5, 3.0),                      # en %
  Dette = c(112, 63, 124, 206, 87, 29),                    # % du PIB
  Gini = c(30.0, 29.5, 41.8, 32.9, 52.0, 27.7)                      # indice de Gini
)
pays |>
  gt() |>
  tab_options(
    table.background.color = "transparent",
    heading.background.color = "transparent",
    table.font.size = "15px",
    table.width = "100%",
    table.font.names = "Georgia, serif"
  )
```

```{r}
#| echo: false
#| warning: false
#| message: false
#| fig-align: left
library(plotly)
donnees <- data.frame(
  PIB = rnorm(100),
  Chomage = rnorm(100),
  Inflation = rnorm(100)
)
plot_ly(data = donnees,
        x = ~PIB, y = ~Chomage, z = ~Inflation,
        type = "scatter3d", mode = "markers",
        marker = list(size = 2, color = ~Inflation, colorscale = "Rainbow"),
        width = 600, height = 600) |>
  layout(
    paper_bgcolor = "rgba(0,0,0,0)",
    plot_bgcolor = "rgba(0,0,0,0)",
    scene = list(bgcolor = "rgba(0,0,0,0)")
  )
```

C'est précisément le problème que l'ACP se propose de résoudre.

## 1. Introduction des concepts utiles

Nous commençons donc avec un jeu de données quelconque. Formellement un jeu de données est composé d'un nuage de points pesant et d'une métrique.

**Définition 1 - Nuage de points pesants**
On appelle nuage de points pesants un ensemble $({x_{1}, ..., x_{n}})$ de n points de $\mathbb{R}^p$ où chaque observation $x_{i}$ est décrite par p variables continues et est munie d'un poids $p_{i} > 0$ avec $\sum_{i=1}^n p_i =1$. Le nuage de points pesants N est 

$N = \{(x_{i}, p_{i}): i =1,...,n\}$


Avec,

- $x_i \in \mathbb{R}^p$ : une observation décrite par $p$ variables
- $p_i > 0$ : le poids de l'observation $i$, avec $\sum_{i=1}^n p_i = 1$

**Pourquoi mettre des poids sur les observations ?**

Il est courant en statistique de vouloir pondérer ses observations pour mieux
refléter la réalité statistique du monde. Par exemple, si l'on relève 2 observations pour un secteur économique qui représente 60% de l'activité d'une région et 7 observations pour un secteur qui représente 10% de l'activité économique de cette même région. Il est alors naturel de vouloir surpondérer les
premières observations et sous-pondérer les deuxièmes quand l'on souhaite produire des mesures de l'activité économique de cette région. C'est là le rôle du poids 
de nos observations.

**Les matrices $D$ et $X$**

Pour décrire un nuage de points pesants, on utilise les deux matrices suivantes:

- $D \in \mathbb{R}^{n \times n}$ est la matrice décrivant les poids des observations. D est une matrice diagonale telle que l'élément (i,j) est

$$D_{ij} =
\begin{cases}
p_i & \text{si } i=j, \\
0 & \text{sinon}
\end{cases}$$

- $X \in \mathbb{R}^{n \times p}$ est la matrice décrivant les $n$ observations par $p$ variables continues, telle que l'élément $(i,j)$ est la variable $j$ pour l'observation $i$.


**Exemple**
$D$ est la matrice diagonale $n \times n$ des poids, et $X$ la matrice $n \times p$ des données

$$D = \begin{bmatrix} 0.4 & 0 & 0 \\ 0 & 0.3 & 0 \\ 0 & 0 & 0.3 \end{bmatrix}
\qquad
X = \begin{bmatrix} 2 & 3 \\ 1 & 5 \\ 4 & 2 \end{bmatrix}$$

**Définition 2 - Le triplet $(X, D, M)$**
En analyse de données, les données sont définies par le triplet (X, D, M):

- $X$ : matrice des données ($n \times p$)
- $D$ : matrice de poids (diagonale, $\sum p_i = 1$)
- $M$ : métrique : matrice $p \times p$, symétrique définie positive, qui définit les distances entre observations

Cas courants :

- Poids égaux : $D = \tfrac{1}{n} I_n$
- Métrique euclidienne : $M = I_p$
- **Métrique normalisée** : $M = \text{diag}(1/s_1^2, \dots, 1/s_p^2)$ 

### C'est quoi une métrique ?

Quand on a p variables (disons: PIB, chômage, inflation), et nous voulons mesurer la distance entre les deux individus
$x_{i}$ et $x_{j}$. La formule générale de distance est:

$$d_{M}^2(x_{i}, x_{j}) = (x_{i} - x_{j})^\top M (x_{i}-x_{j})$$

Le choix de M change complètement la notion de "distance".

Cas 1: $M = I_{p}$ (métrique euclidienne)
Ici, chaque variable contribue à la distance avec le même poids.
SAUF QUE, si une variable a une échelle plus grande qu'une autre (par exemple
le PIB en dizaine de milliers de millions et l'inflation, en point de pourcentage), elle va écraser les autres dans le calcul de la distance. Une petite
variation de PIB pèse beaucoup plus qu'une grosse variation d'inflation, simplement parce que l'échelle numérique est plus grande, pas parce que c'est réellement plus important. C'est la raison pour laquelle on utilise la *métrique
normalisée*

Cas 2: $M = \text{diag}(1/s_1^2, \dots, 1/s_p^2)$ (métrique normalisée) \\
Pour corriger ce problème, on prend:

$$M = diag(\frac{1}{s_{1}^2}, ..., \frac{1}{s_{p}^2})$$

où $s_{j}^2$ est la variance empirique de la variable j.

Concrètement, cela revient à diviser chaque écart $x_{i} - x_{j}$ par $s_{j}^2$
avant de le mettre au carré. Une variable très dispersée (grande variance comme le PIB) est "rétrécie", une variable peu dispersée (comme l'inflation) est "dilatée".\\ 

Remarque : c'est ce que fait la fonction scale() en R.

**Exemple**

Prenons 3 individus décrits par 2 variables (PIB, chômage) :

$$X = \begin{bmatrix} 50000 & 7 \\ 30000 & 5 \\ 80000 & 3 \end{bmatrix}$$

On compare l'individu 1 $(50000, 7)$ et l'individu 2 $(30000, 5)$, d'écart $x_1 - x_2 = (20000,\ 2)$.

**Variances empiriques** :
$$s_{\text{PIB}}^2 \approx 422\,222\,222 \qquad s_{\text{chômage}}^2 \approx 2{,}667$$

**Sans normalisation** ($M = I_p$) :
$$d^2 = 20000^2 + 2^2 = 400\,000\,000 + 4 = 400\,000\,004$$
La contribution du chômage (4) est totalement écrasée par celle du PIB (400 000 000), alors qu'une différence de 2 points de chômage est loin d'être négligeable économiquement.

**Avec normalisation** ($M = \text{diag}(1/s_{\text{PIB}}^2,\ 1/s_{\text{chômage}}^2)$) :
$$d^2 = \frac{20000^2}{422\,222\,222} + \frac{2^2}{2{,}667} = 0{,}947 + 1{,}500 = 2{,}447$$
Les deux variables contribuent maintenant dans un ordre de grandeur comparable.

**Propriété clé** : les distances calculées sur les données brutes avec la métrique $D_{1/s}$ sont identiques aux distances calculées sur les données réduites (centrées-réduites) avec la métrique identité. Normaliser une variable ou changer de métrique, c'est donc la même opération.

$$d_{D_{1/s^2}}^2(x_{1}, x_{2}) = (x_{1} - x_{2})^\top D_{1/s^2}(x_{1}-x_{2}) \\
                                = [D_{1/s}(x_{1}-x_{2})]^\top[D_{1/s}(x_{1}-x_{2})] \\
                                = (x_{1}^* - x_{2}^*)^\top(x_{1}^*-x_{2}^*) \\
                                = d_{I_{p}^2}(x_{1}^*, x_{2}^*)$$


***Définition 3 - Centre de gravité***

Le centre de gravité du nuage $N$ est
$$g = \sum_{i=1}^n p_i x_i$$
Le nuage centré a pour coordonnées $x_i - g$.

## 2. Inertie

**Inertie par rapport à un point** $a$ :
$$I_a = \sum_{i=1}^n p_i\, d_M^2(a, x_i)$$

**Inertie par rapport au centre de gravité** ($I := I_g$) : joue le rôle central dans les méthodes factorielles.

**Inertie par rapport à un sous-espace affine** $F$ :
$$I_F = \sum_{i=1}^n p_i\, d_M^2(F, x_i)$$

### Théorème de Huygens

Pour tout sous-espace affine $F$ de $\mathbb{R}^p$ :
$$I_F = I_{F_g} + d_M^2(a, g)$$
où $F_g$ est le sous-espace parallèle à $F$ passant par $g$, et $a$ la projection $M$-orthogonale de $g$ sur $F$.

**Conséquence** : le sous-espace parallèle à $F$ d'inertie minimale est celui qui passe par le centre de gravité.

### Inertie totale : expression matricielle

En notant $V = X^\top D X$ la matrice de variances-covariances :
$$I = \text{tr}(VM)$$

Le nuage $N$ (individus) et le nuage $N^*$ (variables, tableau transposé) ont **la même inertie totale**.

## 3. Principe de l'ACP

### Formulation du problème

L'ACP cherche une représentation approchée du nuage $N \subset \mathbb{R}^p$ dans un sous-espace de dimension réduite $k < p$.

On cherche $E_k$, sous-espace de dimension $k$, qui **minimise** l'inertie perdue $I_{E_k^\perp}$ — ce qui équivaut, l'inertie totale étant fixe, à **maximiser** l'inertie expliquée $I_{E_k}$. Formellement, $E_k$ est optimal s'il maximise l'inertie expliquée parmi tous les sous-espaces de dimension $k$.

### Construction séquentielle

Deux lemmes permettent de construire les axes un à un :

- **Lemme d'inclusion** : le sous-espace optimal de dimension $k$ contient le sous-espace optimal de dimension $k-1$
- **Lemme de construction** : chercher $E_k$ optimal $\supseteq E_{k-1}$ revient à chercher une droite $\Delta u_k$, $M$-orthogonale à $E_{k-1}$, qui minimise $I_{\Delta u_k}$

On peut ainsi construire les axes **un par un**, par ordre d'importance.

## 4. Résolution du problème

### Recherche du premier axe

On cherche $u_1$ unitaire ($u_1^\top M u_1 = 1$) qui maximise l'inertie expliquée :
$$u_1 = \arg\max_u\ u^\top MVMu \quad \text{s.c.}\quad u^\top Mu = 1$$

Par les multiplicateurs de Lagrange, on obtient :
$$MVMu_1 - \lambda_1 Mu_1 = 0 \quad\Longleftrightarrow\quad VMu_1 = \lambda_1 u_1$$

**$u_1$ est donc un vecteur propre de $VM$**, associé à sa plus grande valeur propre $\lambda_1$. L'inertie expliquée par cet axe vaut $\lambda_1$.

### Généralisation : les axes factoriels

Les axes $\Delta u_1, \dots, \Delta u_p$ sont les **axes factoriels** :

- $u_k$ = vecteur propre de $VM = X^\top D X M$ associé à la $k$-ème plus grande valeur propre $\lambda_k$
- L'inertie expliquée par $\Delta u_k$ vaut $\lambda_k$, et $I = \sum_{k=1}^p \lambda_k$
- Le % d'inertie expliqué par $E_k$ est $\dfrac{100 \cdot (\lambda_1 + \dots + \lambda_k)}{I}$

Si $r = \text{rang}(X)$, alors $\lambda_1, \dots, \lambda_r > 0$ et $\lambda_{r+1} = \dots = \lambda_p = 0$.

## 5. Composantes principales & indicateurs

### Composantes principales

La $k$-ème composante principale $C_k = XMu_k$ donne les coordonnées des $n$ observations sur l'axe $\Delta u_k$.

Propriétés : les $C_k$ sont centrées, de variance $\lambda_k$, et **non corrélées entre elles**.

**Formule de reconstitution** — avec $s < r$ composantes :
$$X \approx \tilde X = \sum_{k=1}^s C_k u_k^\top$$

### Indicateurs de qualité

**Qualité de représentation d'une observation** sur l'axe $k$ :
$$\cos^2(i,k) = \left(\frac{c_{ik}}{\|x_i\|_M}\right)^2$$

**Contribution d'une observation** à la construction de l'axe $k$ (repère les observations atypiques) :
$$\text{ctr}(i,k) = \frac{p_i c_{ik}^2}{\lambda_k}$$

### Représentation des variables

On peut projeter les variables initiales sur les axes factoriels et calculer leur corrélation avec chaque composante :
$$\text{cor}(j,k) = \frac{d_{kj}}{\|X_j\|_D} \in [-1, 1]$$

Ces corrélations se visualisent sur le **cercle des corrélations**.

### L'ACP en pratique

1. Description des données
2. Statistiques descriptives univariées et bivariées
3. Choix des éléments actifs et de la métrique
4. Choix du nombre d'axes (% d'inertie expliquée)
5. Interprétation des axes (sens, observations bien représentées, atypiques)
6. Conclusion

## 6. Exemple appliqué en R

### Le jeu de données `swiss`

Indicateurs socio-économiques et de fécondité pour 47 provinces francophones de Suisse (1888) — inclus nativement dans R.

```{r}
#| echo: false
#| warning: false
#| message: false
data(swiss)
str(swiss)
```

### Statistiques descriptives

```{r}
#| echo: false
#| warning: false
#| message: false
summary(swiss)
```

### Calcul de l'ACP (données centrées-réduites)

```{r}
#| echo: false
#| warning: false
#| message: false
acp <- prcomp(swiss, scale. = TRUE)
summary(acp)
```

Ici, la métrique $M = \text{diag}(1/s_j^2)$ correspond à `scale. = TRUE` (normalisation des variables).

### Éboulis des valeurs propres

```{r}
#| echo: false
#| warning: false
#| message: false
#| fig-align: center
library(ggplot2)
lambda <- acp$sdev^2
df_eb <- data.frame(axe = factor(1:length(lambda)), inertie = 100*lambda/sum(lambda))
ggplot(df_eb, aes(axe, inertie)) +
  geom_col(fill = "#2c7fb8") +
  labs(x = "Axe factoriel", y = "% d'inertie expliquée", title = "Éboulis des valeurs propres") +
  theme_minimal()
```

### Nuage des individus (Δu₁, Δu₂)

```{r}
#| echo: false
#| warning: false
#| message: false
#| fig-align: center
df_ind <- data.frame(acp$x, province = rownames(swiss))
ggplot(df_ind, aes(PC1, PC2, label = province)) +
  geom_point(color = "#2c7fb8") +
  geom_text(size = 2.5, vjust = -0.7) +
  labs(x = "Composante 1", y = "Composante 2", title = "Provinces suisses dans le premier plan factoriel") +
  theme_minimal()
```

### Cercle des corrélations

```{r}
#| echo: false
#| warning: false
#| message: false
#| fig-align: center
cor_var <- as.data.frame(cor(swiss, acp$x[, 1:2]))
cor_var$variable <- rownames(cor_var)
theta <- seq(0, 2*pi, length.out = 100)
cercle <- data.frame(x = cos(theta), y = sin(theta))
ggplot() +
  geom_path(data = cercle, aes(x, y), color = "grey70") +
  geom_segment(data = cor_var, aes(x = 0, y = 0, xend = PC1, yend = PC2),
               arrow = arrow(length = unit(0.2, "cm")), color = "#e34a33") +
  geom_text(data = cor_var, aes(PC1, PC2, label = variable), vjust = -0.5, size = 3) +
  coord_equal() +
  labs(x = "Composante 1", y = "Composante 2", title = "Cercle des corrélations") +
  theme_minimal()
```

### Interprétation

- **Axe 1** : oppose les provinces à forte fécondité / agriculture aux provinces plus éduquées et urbanisées
- **Axe 2** : structuré par la pratique religieuse (`Catholic`) et la mortalité infantile
- Les provinces proches sur le graphique ont des profils socio-économiques similaires
- Vérifier le % d'inertie expliquée par les 2 premiers axes avant d'interpréter (`summary(acp)`)

## 7. Visualiser l'ACP en animation

### L'intuition derrière la recherche du premier axe

Retour sur la toute première étape de la résolution (partie 4) : on cherche l'axe qui **maximise l'inertie expliquée** — c'est-à-dire la variance du nuage projeté dessus.

L'animation ci-dessous (réalisée avec [Manim](https://www.manim.community/), la bibliothèque créée par Grant Sanderson pour 3Blue1Brown) montre :

1. un axe qui **tourne** autour du nuage de points
2. la variance expliquée qui **monte et descend** selon l'orientation de l'axe
3. l'axe se **stabilise** sur la direction de variance maximale : le premier axe principal
4. le second axe, **orthogonal** au premier, puis la projection des points

<video controls width="100%">
  <source src="../resources/manim/acp_projection.mp4" type="video/mp4">
  Ta visionneuse ne supporte pas la balise vidéo — ouvre directement le fichier acp_projection.mp4.
</video>

> Cette vidéo doit être générée une fois, en local, avec le script `resources/manim/acp_projection.py` (voir ci-dessous), puis placée dans `resources/manim/acp_projection.mp4` pour s'afficher ici.

### Comment générer la vidéo

```bash
pip install manim          # une seule fois — nécessite aussi FFmpeg installé
cd resources/manim
manim -pqh acp_projection.py ACPProjection
```

Le fichier rendu se trouve dans `media/videos/acp_projection/1080p60/ACPProjection.mp4` — il suffit de le copier vers `resources/manim/acp_projection.mp4` pour qu'il s'affiche sur cette page.

## Conclusion

- L'ACP transforme des variables corrélées en composantes non corrélées, ordonnées par inertie expliquée
- Le choix de la métrique (normalisation) change fondamentalement les résultats
- Toujours interpréter avec les indicateurs de qualité (cos², contribution) plutôt que le graphique seul
- Une animation peut rendre visible ce que l'algèbre linéaire décrit : la recherche d'une direction de variance maximale